【裁判字號】    92,訴緝,44
【裁判日期】    920611
【裁判案由】    背信等
【裁判全文】
臺灣桃園地方法院刑事判決                          九十二年度訴緝字第四四號
    公  訴  人  臺灣桃園地方法院檢察署檢察官
    被      告  己○○
右列被告因背信等案件，經檢察官提起公訴（八十二年度偵字第九五七七號），本院
判決如左：
        主  文
己○○無罪。
        理  由
一、公訴意旨略以：如附件起訴書所載（然犯罪事實欄第三行所載之大溪鎮○○段內
    柵小段「第十三－」地號土地，應更正為「第十三－三」地號土地），因認被告
    己○○涉犯刑法第三百三十五條第一項之侵占罪、第三百三十九條第二項之詐欺
    得利罪、第三百四十二條之背信罪嫌。
二、按犯罪事實應依證據認定之，無證據不得推定其犯罪事實，刑事訴訟法第一百五
    十四條定有明文。又認定不利於被告之事實，須依積極證據，苟積極證據不足為
    不利於被告事實之認定時，即應為有利於被告之認定，更不必有何有利之證據，
    最高法院三十年上字第八一六號著有判例可資參照。且無論直接或間接證據，其
    為訴訟上之證明，須於通常一般之人均不致於有所懷疑，而得確信其為真實之程
    度者，始得據之為有罪之認定，倘其證明尚未達到此一程度，而有合理性懷疑之
    存在時，即無從為有罪之認定，亦有最高法院七十六年台上字第四九八六號判例
    可資參照。
三、經核公訴人認定被告己○○右揭犯罪，無非係以告訴人甲○○之指訴、證人丁○○、辛○○之證詞、土地登記謄本為主要論據。訊據被告則堅決否認右開事實，
    辯稱：（一）告訴人僅於六十二年十二月廿三日以每坪新台幣（下同）一百零五
    元之代價，要求伊將大溪鎮○○段內柵小段第十－二、第十三（後分割為第十三
    －二、第十三－三、第十三－六號三筆土地）、第十四－二、第十五（後分割為
    第十五－二、第十五－三、第十五－五）等地號土地各持分三分之一計五百坪讓
    與告訴人，告訴人僅給付五萬五千六百五十元予伊，然由於該等土地俱係伊與案
    外人田瑞卿、張念忠共同向前手簡開榮、簡傳順、簡茂金等三人所購得，而登記
    於伊之名下，告訴人乃於七十一年六月十四日要求伊就大溪鎮○○段內柵小段第
    十三－二、第十三－三、第十五－二、第十五－三、第十五－五地號等五筆土地
    設定最高限額二百五十萬元之抵押權予告訴人，以保障告訴人前開地號土地之暗
    股持分，然此並非擔保何等消費借貸之債權，核先敘明；（二）告訴人於七十九
    年五月卅一日，要求伊同意就大溪鎮○○段內柵小段第十五－二、第十五－三、
    第十五－五地號等三筆土地設定抵押予庚○○，向庚○○借款一百萬元，該借貸
    款項由告訴人一人獨吞，後告訴人因無力償還庚○○借款，遂於八十一年一月廿
    三日，就不屬其所有之大溪鎮○○段內柵小段第十五－二地號土地全部一百七十
    坪以每坪一萬一千元之代價共一百八十七萬元賣予庚○○，而獨得該買賣價金；
    （三）八十一年七月二日，伊與告訴人均同意以僅存之大溪鎮○○段內柵小段第
    十－二、第十三－二、第十三－三、第十三－六、第十四－二、第十五－三、第
    十五－五等七筆地號土地設定最高限額一千萬元之抵押權予乙○○、周呂惜、丙○○（並同意塗銷告訴人於七十一年六月十四日所設定之前開前順位最高限額抵
    押權），然實際僅向乙○○、周呂惜、丙○○借得七百萬元，扣除該三位金主之
    回扣廿萬元、介紹人佣金四十七萬八百九十元、代書費一萬八千元、告訴人用餐
    費用一千元、告訴人抽成七萬元，計七十六萬七千九百元，僅剩六百廿三萬二千
    一百元，伊與告訴人各平分三百十一萬六千零五十元，此項應由告訴人分得之款
    項，其中告訴人收受一張由乙○○、周呂惜、丙○○所交付票期為八十一年七月
    九日、面額二百八十萬元之台銀支票一紙，另伊再交付卅一萬六千零五十元之現
    金予告訴人；（四）八十二年七月廿二日伊與告訴人同意以大溪鎮○○段內柵小
    段第十－二、第十三－二、第十三－三、第十三－六、第十四－二、第十五－三
    、第十五－五等七筆地號土地設定最高限額一千八百萬元抵押權予呂理天、辛○○，實際僅借得一千五百萬元，然要先清償前胎之七百萬元債務（本、息、違約
    金共八百八十五萬元）、又扣除本次借貸之四個月利息一百廿六萬元、金主回扣
    四十萬元、介紹人邱進發等三人佣金八十萬元、稅金及代書費十一萬元，僅剩三
    百五十八萬元，按伊之持分三分之二、告訴人之持分三分之一分配，告訴人可分
    得一百十九萬三千三百卅四元，然此次貸得款項中，告訴人有拿走現金卅七萬元
    ，則其僅剩八十二萬三千三百卅四元可分，再扣除告訴人將大溪鎮○○段內柵小
    段第十五－二地號土地售予庚○○所獨得之前開一百八十七萬元買賣價金，則告
    訴人不但不應再分，且尚欠伊一百餘萬元，何來詐欺、侵占、背信之可言等語。
    經查：
（一）被告與案外人田瑞卿、張念忠共同向前手簡開榮、簡傳順、簡茂金等三人購得
      大溪鎮○○段內柵小段第十－二、第十三（後分割為第十三－二、第十三－三
      、第十三－六號三筆土地）、第十四－二、第十五（後分割為第十五－二、第
      十五－三、第十五－五）等地號土地之事實，業據被告提出不動產買賣契約書
      、土地移轉資料、土地所有權狀、土地登記謄本在卷可稽，此項事實足堪認定
      。再，被告主張告訴人以每坪一百零五元之代價，要求伊將前開各地號土地各
      持分三分之一（告訴人於偵查中本亦不否認其之持分為三分之一）讓與告訴人
      ，而告訴人則給付共五百坪之價款計五萬五千六百五十元予伊，由於各該土地
      登記於伊名下，告訴人為求保障，於七十一年六月十四日要求就其中大溪鎮○○段內柵小段第十三－二、第十三－三、第十五－二、第十五－三、第十五－
      五地號等五筆土地設定最高限額二百五十萬元之抵押權予告訴人，以保障告訴
      人之土地暗股持分，然此並非擔保何等消費借貸之債權，此項主張雖未據被告
      提出由告訴人給付前開五萬五千六百五十元之憑據，然告訴人亦始終未能就其
      為何得以取得被告同意，在被告所有之大溪鎮○○段內柵小段第十三－二、第
      十三－三、第十五－二、第十五－三、第十五－五地號等五筆土地上設定最高
      限額二百五十萬元之抵押權提出說明，亦未能提出如何出貸予被告二百五十萬
      元鉅款之證據（同時見後述（三）後半段之所述）。無論如何，被告就土地如
      何取得、告訴人如何取得暗中之持分之過程均無不法可言。
（二）被告主張告訴人要求伊就大溪鎮○○段內柵小段第十五－二、第十五－三、第
      十五－五地號等三筆土地設定抵押予庚○○，向庚○○借款一百萬元，該借貸
      款項由告訴人一人獨吞，後告訴人因無力償還庚○○借款，遂於八十一年一月
      廿三日，就不屬其所有之大溪鎮○○段內柵小段第十五－二地號土地全部一百
      七十坪以每坪一萬一千元之代價共一百八十七萬元賣予庚○○而獨得該買賣價
      金之事實，亦據被告提出七十九年五月卅一日之同意書（實則為借款契約書，
      其上簽署告訴人為借款人，被告則為同意人，放款人則為庚○○）附卷可查，
      該份同意書之末尾又記載賣主甲○○於八十一年一月廿三日將十五－二地號土
      地賣予庚○○（並書明所有權人為己○○），連債務共付一百萬元，又記載庚○○於八十一年四月廿四日付甲○○支票五十萬元。再查，證人庚○○於本院
      於九十二年五月廿八日審理時證稱係甲○○向伊借錢，以三筆土地做抵押，後
      來因為沒錢還，就把其中一筆土地賣給伊等語，即告訴人甲○○亦於同庭陳稱
      因為當時伊之子過世，沒錢辦後事，所以用上開土地向庚○○借錢，該等陳述
      俱與告訴人前開主張之事實相符，由此可見，告訴人就借款乃至其後之買賣價
      款均由其所獨得，乃屬不爭之事實，公訴人指陳被告將前開土地抵押予庚○○
      ，取得超出其之權利之貸款金額，拒不還款予告訴人，尚有誤會。
（三）被告主張伊與告訴人均同意以僅存之大溪鎮○○段內柵小段第十－二、第十三
      －二、第十三－三、第十三－六、第十四－二、第十五－三、第十五－五等七
      筆地號土地設定最高限額一千萬元之抵押權予乙○○、周呂惜、丙○○（並同
      意塗銷告訴人於七十一年六月十四日所設定之前開前順位最高限額抵押權），
      然實際僅向乙○○、周呂惜、丙○○借得七百萬元之事實，除業據其提出土地
      登記謄本附卷可稽外，此外，告訴人收受一張由乙○○、周呂惜、丙○○所交
      付票期為八十一年七月九日、面額二百八十萬元之台銀支票一紙之事實，亦據
      被告提出該紙支票影本一紙在卷可稽。非惟如是，被告亦提出由伊與告訴人共
      同擔任發票人用以支付前開金主本息之本票共廿八張，總金額高八百四十萬四
      千元附卷可參，證人乙○○、丙○○於本院審理時亦證稱該等本票是債務人還
      清本金之後，渠等把前開本票交還給仲介之代書轉交予債務人的等語。若告訴
      人非與被告「共同」向他人抵押貸款，且告訴人亦分得其中之利益，則告訴人
      因何與被告共同簽發該等廿八張鉅額本票？可見告訴人於偵查時所陳稱之伊僅
      同意被告向他人以前開土地抵押貸款，並非伊自己要貸款，被告向他人抵押貸
      款所得其中二百八十萬元，係用以還欠伊之借款（本金係二百五十萬元，利息
      為卅萬元）云云，並非實情，且告訴人於何時、地、如何出借該二百五十萬元
      鉅款，亦未舉證以實其說（告訴人於偵查時主張其在被告所有之大溪鎮○○段
      內柵小段第十三－二、第十三－三、第十五－二、第十五－三、第十五－五地
      號等五筆土地上設定最高限額二百五十萬元即為該項借款，對於借款之本身並
      無實據，已如（一）之所述），況其之說詞若果屬實，則告訴人尤無在被告以
      土地（且該土地尚有告訴人暗中之持分）向他人抵押貸款以償還積欠其之二百
      八十萬元之同時，告訴人尚同時與被告共同簽發前開面額達八百餘萬元之鉅額
      本票之理。綜上，公訴人指陳被告將前開土地抵押予乙○○、周呂惜、丙○○
      ，取得超出其之權利之貸款金額，拒不還款予告訴人，亦嫌無據。
（四）證人戊○○於八十二年十二月八日接受檢察官偵訊時證稱告訴人來找伊想辦法
      塗銷第一順位之抵押權（所指為設定予乙○○、周呂惜、丙○○之前開最高限
      額一千萬元之抵押權），告訴人之所以找伊幫忙，係因伊認識第一順位抵押權
      之金主，在還沒向呂理天、辛○○辦理第二順位抵押貸款之時，告訴人就（對
      於借二胎還一胎之事）知情了，其於本院審理時再度為相同之證言，僅稱不知
      告訴人有否分得第一次之貸款款項、告訴人對所抵押之土地有何暗中持分。再
      查，公訴人所舉對被告不利之證人丁○○，其僅於八十二年十一月廿六日偵查
      時證稱八十二年七月十五日被告與金主辛○○至伊之代書事務所要求伊代為辦
      理抵押權設定，最後一次告訴人至伊之事務所吵著沒有拿到錢，告訴人來的時
      候，錢已貸給被告，但伊沒聽告訴人說到抵押貸款的事，不知道告訴人是否知
      曉抵押貸款的事，伊係至該日偵查庭才知道登記為被告所有之大溪鎮○○段內
      柵小段第十－二、第十三－二、第十三－三、第十三－六、第十四－二、第十
      五－三、第十五－五等七筆地號土地，告訴人亦有暗中之持分等語，其於本院
      審理時又證稱是金主辛○○與被告先自行談好借貸之條件，才來伊之事務所，
      請伊代辦抵押權設定，渠等借貸詳情、借貸的錢是否用以清償前胎，因伊均沒
      有參與磋商，所以均不清楚，伊知道的僅如偵查中之所述等語，由證人丁○○
      之該等證詞並無從得知被告有何如公訴人所指之犯行。至公訴人所舉另一對被
      告不利之證人辛○○則於八十二年十二月八日偵查時證稱伊分二次將一千五百
      萬元交給借款人即被告，都是在丁○○代書那邊交錢，第二次交錢時，被告與
      告訴人一起到丁○○代書事務所，該二人在事務所裏爭吵，鄉音很重，伊不知
      道該二人在說什麼，其於本院審理時又證稱被告與伊磋商借貸之過程中，大部
      分係中間人廖健堯與伊談判的，實際上伊借予被告一千五百萬元，利息多少已
      忘記，然好像未收取到利息，伊係將錢交給丁○○代書處理等語，其之偵、審
      證同樣無從得證被告有何侵占、詐欺、背信犯行。由上可知，公訴人指陳被告
      未經告訴人同意即向金主辛○○、呂理天做第二次之抵押貸款，尚無實據，反
      有證人戊○○證明告訴人知情且參與借第二胎還第一胎之事，況如被告果真在
      未經告訴人同意下即偷偷以右開土地所有權人名義向辛○○、呂理天抵押貸款
      ，則被告又何以將前胎之債務全部加以清償，並向該前胎之債權人乙○○、周
      呂惜、丙○○取回前開由被告與告訴人共同開發之廿八張本票？末查，姑不論
      被告主張第二次抵押貸款時告訴人有拿走現金卅七萬元是否屬實，考量告訴人
      個人曾以右開所述三筆由其與被告共有之土地向庚○○抵押借貸，嗣又因無力
      償還而將其中一筆土地賣予庚○○，而獨得買賣價金一百八十七萬元之事實，
      再考量被告之土地持分為三分之二、告訴人則為三分之一，則無論如何，告訴
      人均已無從於第二次之抵押貸款再要求被告分配予其任何款項。
    綜上，本案中向庚○○借貸者係告訴人而非被告，被告向乙○○、周呂惜、丙○○抵押貸款有獲告訴人之同意，告訴人亦有分得依其持分所應分配之貸款金額，
    至被告向辛○○、呂理天抵押貸款以清償前胎之借款，亦有獲告訴人之同意，且
    告訴人此次已無再獲分配之權利，均已詳如上述，此外，復查無其他積極之證據
    ，足證被告有何公訴人所指右開犯行，衡諸首開法條及判例要旨，自應為被告無
    罪之諭知。
據上論斷，應依刑事訴訟法第三百零一條第一項，判決如主文。
本案經檢察官陳雅譽到庭執行職務
中      華      民      國      九十二    年    六      月      十一    日
                                臺灣桃園地方法院刑事第一庭
                                      法  官    曾  雨  明
右正本證明與原本無異。
如不服本判決，應於判決送達後十日內向本院提出上訴狀( 應附繕本 )，上訴於
臺灣高等法院。
                                      書記官    戴  育  萍
中        華        民        國    九十二    年    六    月    十三    日
附件：


司法院資訊處製作；財團法人民間司法改革基金會備份。
